臺灣高等法院臺中分院刑事判決
                                    110年度上易字第287號
上  訴  人  臺灣臺中地方檢察署檢察官
被      告  周明慶


上列上訴人因被告違反毒品危害防制條例案件，不服臺灣臺中地
方法院110年度易字第66號中華民國110年2月9日第一審判決（起
訴案號：臺灣臺中地方檢察署109年度毒偵字第3995號），提起
上訴，本院判決如下：
    主  文
上訴駁回。
    理  由
一、本件聲請簡易判決處刑意旨略以：被告周明慶（下稱被告）
    前於民國107年間，因施用毒品案件，經臺灣臺中地方檢察
    署檢察官以107年度毒偵字第681號為緩起訴處分確定（緩起
    訴期間107年4月3日至109年4月2日），緩護療程序於108年4
     月2日履行完成；嗣因未完成履行條件，經臺灣臺中地方檢
    察署檢察官於109年2月7日以109年度撤緩字第60號撤銷緩起
    訴處分確定。詎仍不知悔改，復基於施用第二級毒品甲基安
    非他命之犯意，於緩護療程序履行完成之3年內之109年10月
    8日22時55分為警採尿往前回溯96小時內之某時，在不詳地
    點，以不明方式，施用毒品甲基安非他命1次。嗣因另案遭
    通緝，為警於109年10月8日21時15分許，在臺中市○區○○○路
    0段00號前查獲採集尿液送驗，結果呈安非他命、甲基安非
    他命陽性反應。因認被告涉犯毒品危害防制條例第10條第2 
    項之施用第二級毒品罪嫌。
二、被告於109年10月初某日（即109年10月8日22時55分為警採
    尿往前回溯96小時內之某時許），在臺中市北區某旅館內，
    以將甲基安非他命置於吸食器內加熱，吸其霧化氣體之方式
    ，施用第二級毒品甲基安非他命乙情，業據被告於原審審理
    時坦承不諱，且其於109年10月8日22時55分許為警所採集之
    尿液經送檢驗結果，確呈安非他命、甲基安非他命陽性反應
    （檢出濃度依序為790ng/mL、9020ng/mL ，均已逾閥值濃度
    500ng/mL ），有臺中市政府警察局第一分局委託鑑驗尿液
    代號與真實姓名對照表、正修科技大學超微量研究科技中心
    出具之尿液檢驗報告各1 紙附卷可稽。故被告前揭自白核與
    事實相符，足認被告確有於前揭時間、地點，施用第二級毒
    品甲基安非他命1次，堪信為真。
三、檢察官上訴意旨略以：
  ㈠施用毒品者之緩起訴處分遭撤銷確定後，原本為緩起訴處分
    之當次施用毒品罪，應如何處理，多數實務判決認毒品危害
    防制條例第24條第2項明定「前項緩起訴處分，經撤銷者，
    檢察官應依法追訴」，此「追訴」之意，係指應提起公訴或
    聲請簡易判決處刑，並無已修正公布、但尚未生效施行之「
    檢察官應繼續偵查或起訴」之法律效果之適用，不應改施以
    觀察勒戒。而本署檢察官曾經就上開情形，嘗試改聲請觀察
    勒戒，經臺灣臺中地方法院裁定駁回後，檢察官提起抗告，
    亦經臺灣高等法院臺中分院109年12月28日109年度毒抗字第
    1031號刑事裁定駁回檢察官抗告而確定，裁定理由亦為「觀
    察勒戒與附戒癮治療緩起訴處分為併行制度，被告施用毒品
    經檢察官為附命戒癮訴治療之緩起訴處分，嗣經撤銷該緩起
    訴處分者，依同條例第24條第2項規定，需直接訴追，不需
    再為觀察勒戒」等語，顯見在新法生效之前，「撤緩毒偵案
    」改為聲請觀察勒戒，並不適法。最高法院近期或有部分法
    官認為上揭情形應再執行觀察勒戒，然均非有拘束力之見解
    ，且是否已為「多數」見解，亦非全然無疑。除非最高法院
    就此法律爭點，未來有刑事大法庭裁定、或有其他事證足認
    已統一見解為「於撤銷緩起訴處分後，撤緩毒偵案，仍應執
    行觀察勒戒」，否則，此種在新法生效前超前部署之見解，
    應屬違反現行有效之法律規定。
  ㈡再者，依據最高法院109年度台非字第76號判決意旨，認被告
    施用第一級或第二級毒品罪，經裁定觀察、勒戒或強制戒治
    程序者，係以觀察、勒戒或強制戒治執行完畢釋放後，起算
    上開「5年」內再犯之期間，則被告係經附命緩起訴，依同
    一法理，應以經附命緩起訴並完成戒癮治療後，而非以附命
    緩起訴確定之日，起算該「5年」內再犯之期間。但就何時
    算完成戒癮治療，時間點如何認定，應以被告完成緩護療之
    程序就算完成戒癮治療，理由是緩護療內容才是治療被告毒
    癮，緩護命內涵實際上並沒有醫院的治療，只有觀護人命被
    告來採尿及報告生活狀況，應該不算治療，只能說是密切觀
    察。此從毒品戒癮治療實施辦法及完成治療認定標準第3 條
    規定，戒癮治療之方式如下：一、藥物治療。二、心理治療
    。三、社會復健治療。前項各款之治療方式應符合醫學實證
    ，具有相當療效或被普遍採行者。同辦法第7 條規定，此戒
    癮治療之期程以連續1年為限。可知上開辦法也是認為在醫
    院的治療方式才是戒癮治療，並不包括長達1年8月的觀護人
    命採尿及報告生活狀況等方式。而依上開最高法院判決所中
    載，該案被告經臺灣臺北地方檢察署檢察官為「附命緩起訴
    」，緩起訴期間2年，附命被告應自收受檢察官執行緩起訴
    處分命令通知書之日起，至緩起訴期間屆滿前6個月止，至
    指定之治療機構即臺北市立聯合醫院松德院區，依醫師指示
    接受藥物治療、心理治療及社會復健治療，並於戒癮治療完
    成後，至緩起訴處分期間屆滿前4個月止，於該署觀護人指
    定之期日，接受尿液檢驗，以及遵守其他預防再犯所為之必
    要命令，並於101年7月4日確定，緩起訴處分期間自101 年7
    月4日起，至103年7月3日止。被告已於「103年1月3 日」完
    成戒癮治療等語，顯見最高法院亦是採取完成醫院階段的療
    程後就算完成戒癮治療。而依本署107年度緩護療字第155號
    卷所示，本案被告也已經完成毒品戒癮治療，所以緩護療案
    已經報結。只是被告後來並未依照觀護人指示報到，則依據
    前開說明，應認為被告已接受等同於觀察勒戒之戒癮治療。
    則原審判決所認，尚有誤會。
  ㈢本案被告另犯施用第二級毒品案件，經撤銷緩起訴後，本署
    檢察官另案以109年撤緩毒偵字第73號聲請簡易判決處刑，
    亦經臺灣臺中地方法院以109中簡字第899號判處有期徒刑2 
    月確定。依刑案資料查註紀錄表所示，被告於該案甚至沒有
    完成緩護療程序（108年緩護療142號），然而同法院不同庭
    之法官依然判決被告有罪確定。顯見同一被告同樣的施用毒
    品案件被撤銷緩起訴後，經聲請簡易判決處刑在法院卻有兩
    種截然不同的結果，益見判決適用法律容有錯誤等語。
四、本院經查：
　㈠毒品危害防制條例自97年4月30日修正公布、同年10月30日施
    行後，對於犯該條例第10條第1項、第2項之施用第一級或第
    二級毒品罪者，進入司法程序之戒癮治療方式，係採取第20
    條第1項、第2項規定「觀察、勒戒或強制戒治」及第24條第
    1 項所定「附命緩起訴」雙軌制，其目的同在給予施用毒品
    者戒毒自新機會。是以，被告既同意參加「戒癮治療」，並
    由檢察官採行「附命緩起訴」方式，如完成「附命緩起訴」
    所採用之戒癮治療完畢，事實上已接受等同「觀察、勒戒或
    強制戒治」執行完畢釋放之處遇，自毋庸復行採取「觀察、
    勒戒或強制戒治」方式，重啟戒除毒癮以代替刑罰之處遇程
    序。反之，如經檢察官為附命緩起訴，若未完成戒癮治療，
    究與觀察、勒戒或強制戒治業經完整之治療療程不同，無法
    補充或替代上開醫療處置，而應再予觀察、勒戒之機會，方
    為適法。
  ㈡被告前於107年間，因施用毒品案件，經臺灣臺中地方檢察署
    檢察官以107年度毒偵字第681號為附命完成戒癮治療之緩起
    訴處分，緩起訴期間2年（即自107年4月3日起至109年4 月2
    日止），並命被告應於緩起訴處分確定日起，前往指定之醫
    療機構，遵醫囑按期接受治療，期間為1年，且應於緩起訴
    處分確定日起1年8個月內，依觀護人指定之日期，向其報告
    生活、交友、工作等情況，並接受檢察官、觀護人不定期之
    尿液採驗，有該緩起訴處分書1份附卷可稽。被告雖自
　　107年9月4日至108年1月31日止，前往指定之醫療機構即中
    國醫藥大學附設醫院完成心理治療12場，有中國醫藥大學附
    設醫院國體治療簽到表、臺灣臺中地方檢察署緩起訴一級/ 
    二級毒品戒癮治療計畫結案評估摘要表等件附卷可佐。然其
    除接受前揭醫院心理治療外，尚須依觀護人指定之日期，向
    其報告生活、交友、工作等情況，並接受檢察官、觀護人不
    定期之尿液採驗。惟被告自108年7月15日後，即未依觀護人
    指定之日期前往臺灣臺中地方檢察署報到，經該署於同年8 
    月2日、同年月22日、同年9月19日、同年10月17日、同年11
    月13日多次發函促請被告至該署報到並接受尿液採驗，有該
    署108年8月2日中檢達玥107緩護命322字第1089081770號、
    同年月22日中檢達玥107緩護命322字第1089089570號、同年
    9月19日中檢達玥107緩護命322字第1089099440號、同年10
    月17日中檢達玥107緩護命322字第1089110112號、同年11月
    13日中檢達玥107緩護命322字第1089120359號暨送達證書等
    件附卷可稽。嗣經臺灣臺中地方檢察署檢察官於109年2月7 
    日以109年度撤緩字第60號撤銷緩起訴處分，有該撤銷緩起
    訴處分書1份附卷可參。
  ㈢又被告於緩起訴期間，有下列情形之一者，視為未完成戒癮
    治療，得撤銷緩起訴處分：⒈於治療期間，無故未依指定時
    間接受藥物治療逾七日。⒉於治療期間，無故未依指定時間
    接受心理治療或社會復健治療逾三次。⒊對治療機構人員有
    強暴、脅迫、恐嚇等行為。⒋於緩起訴期間，經檢察機關或
    司法警察機關採尿送驗，呈毒品陽性反應，此有毒品戒癮治
    療實施辦法及完成治療認定標準第12條定有明文。查，被告
    前未曾經裁定送觀察、勒戒；其於107年間之緩起訴案件於
　　107年4月3日確定，緩起訴期間為107年4月3日至109年4月2 
    日，嗣被告於緩起訴期間內經通知於107年6月25日至臺灣臺
    中地方檢察署採尿送驗結果，檢出安非他命類之甲基安非他
    命項目呈陽性反應等情，有觀護人室簽、尿液檢體監管記錄
    表、臺灣檢驗科技股份有限公司濫用藥物檢驗報告各1份附
    卷可稽（緩護命322號卷第24至26頁），可認被告於緩起訴
    期間，有經檢察機關採尿送驗呈毒品反應之情，依照前揭辦
    法，應視為被告未完成戒癮治療；被告於本案109年10月8日
    採尿前回溯96小時內某時施用第二級毒品甲基安非他命前，
    既未曾經觀察、勒戒；亦未完成等同「觀察、勒戒或強制戒
    治」執行完畢釋放之戒癮治療處遇，自應由檢察官依現行毒
    品危害防制條例相關規定重啟處遇程序，尚不得對被告逕予
    起訴。
  ㈣原判決以被告雖有前往臺灣臺中地方檢察署檢察官所指定之
    醫療機構中國醫藥大學附設醫院完成12場次之心理治療，然
    該治療期程未達連續1年，且亦未遵守檢察官指定被告應遵
    行事項，即按觀護人指定之日期，向其報告生活、交友、工
    作等情況，並接受檢察官、觀護人不定期之尿液採驗，實難
    認被告已完成等同於觀察、勒戒之戒癮治療等情。論述依據
    雖與本院不同，然對於認定被告並未完成戒癮治療之結果並
    無不同，於判決本旨尚無重大影響。至檢察官上訴意旨雖指
    依照現行毒品危害防制條例第24條第3項（已修正但尚未施
    行）規定，前項緩起訴處分，經撤銷者，檢察官應依法追訴
    ，固屬有據，然本案並非經撤銷緩起訴處分該案之施用毒品
    案件，就起訴程序是否適法，仍應回歸適用毒品危害防制條
    例第20條第1項、第3項規定。依照前述，被告本案施用毒品
    往前回溯3年內，既未有接受觀察、勒戒及強制戒治之處遇
    或得代替該等醫療處置之其他處遇，檢察官逕行聲請簡易判
    決處刑，即難認起訴程序適法。
五、準此，原審認定被告並未完成戒癮治療，檢察官應依現行毒
    品危害防制條例第20條第3項、第35條之1第1款規定，聲請
    法院裁定將被告送「觀察、勒戒」，或依同法第24條第1 項
    、刑事訴訟法第253條之1第1項、第253條之2規定為「附命
    完成戒癮治療之緩起訴處分」，檢察官逕予聲請簡易判決處
    刑，其起訴程序違背規定，諭知本件公訴不受理，本院核其
    認事用法並無違誤，檢察官上訴為無理由，爰不經言詞辯論
    ，逕予駁回。至被告施用第二級毒品犯行是否符合毒品危害
    防制條例第20條、第24條等規定，檢察官仍得本於職權，具
    體審酌個案情節，裁量聲請法院裁定觀察、勒戒或為附命完
    成戒癮治療之緩起訴處分，抑或為其他適法處理，附此敘明
    。
據上論斷，應依刑事訴訟法第368條、第372條，判決如主文。
本案經檢察官楊家瑋聲請簡易判決處刑，檢察官黃政揚提起上訴
。
中　　華　　民　　國　　110 　年　　4 　　月　　21　　日
            刑事第八庭　  審判長法　官　林  清  鈞
                                法　官　郭  瑞  祥
                                法　官　簡  婉  倫  
以上正本證明與原本無異。          
不得上訴。
                                書記官  林　書　慶
中　　華　　民　　國　　110 　年　　4 　　月　　21　　日